最高法院民事判決　　　　　　一○○年度台上字第一三四六號
上　訴　人　吳武雄
訴訟代理人　王士銘律師
被 上訴 人　姚慧玲
上列當事人間請求返還土地等事件，上訴人對於中華民國一○○
年五月十七日台灣高等法院台中分院第二審更審判決（一○○年
度上更(一)字第五號），提起上訴，本院判決如下：
    主  文
上訴駁回。
第三審訴訟費用上訴人負擔。
    理  由
本件上訴人主張：伊於民國九十六年十一月十四日經法院拍賣取
得訴外人石琴所有坐落南投縣竹山鎮○○段第五二四地號土地（
下稱系爭土地），因被上訴人所有門牌號碼同鎮○○路○段五一
○號之未辦保存登記建物（下稱系爭建物）占用系爭土地，並無
正當權源，屬無權占有等情，爰本於所有權之法律關係，以先位
聲明，求為命被上訴人將系爭土地上如第一審判決附圖（下稱附
圖）所示Ａ部分，面積二三一點七五平方公尺之系爭建物拆除，
將土地返還伊，並於原審更審時追加依不當得利規定，求為命被
上訴人再給付新台幣（下同）十三萬五千零九十六元及自九十八
年十一月二十日起加付法定遲延利息，並自九十八年十一月二十
日起至返還系爭土地之日止，按年再給付七萬七千九百十五元之
判決。（上訴人先位聲明逾上開請求部分，經第一審判決其勝訴
，未據被上訴人聲明不服，已告確定；又上訴人於原審更審時以
備位聲明追加依租賃之法律關係，請求被上訴人給付租金本息部
分，經原審以裁定駁回上訴人該追加之訴後，上訴人提起抗告，
已由本院另以裁定予以廢棄發回）。
被上訴人則以：系爭土地原為伊公公葉敦仁所有，葉敦仁於八十
年間出資興建系爭建物，嗣分別將系爭土地贈與伊婆婆石琴、系
爭建物之事實上處分權贈與伊。系爭土地及建物原屬葉敦仁所有
，分別讓與石琴及伊，依民法第四百二十五條之一第一項規定，
應推斷石琴默許伊繼續使用土地。伊仍保有系爭土地之使用權，
並非無權占有等語，資為抗辯。
原審以：上訴人由法院拍賣取得系爭土地之所有權，地上之系爭
建物現由被上訴人占有使用等情，經勘驗及由地政機關測量屬實
，且為被上訴人所不爭。系爭建物為系爭土地原所有人葉敦仁出
資興建，業經系爭建物之施工者黃萬恭及設計師陳文正證述屬實
，葉敦仁在八十九年三月二日死亡前，將系爭土地贈與其配偶石
琴，並將系爭建物事實上處分權贈與被上訴人，其時間均在同年
五月五日修正民法第四百二十五條之一規定施行之前，雖非可直
接適用該條規定，惟參諸該條項立法理由、本院四十八年台上字
第一四七五號判例意旨及保護房屋既得使用權之法理，除有特別
情事，可解釋為當事人之真意，限於只贈與房屋而不得為土地之
使用外，應推定土地承買人即上訴人有默許房屋承受人即被上訴
人繼續使用土地之意思，而認兩造於房屋得使用期限內有租賃關
係存在，被上訴人既有權占用系爭土地，上訴人即不得依無權占
有及不當得利規定，請求被上訴人拆屋還地及返還相當於租金之
不當得利，為其心證之所由得，並說明上訴人其餘攻擊方法不予
論述之理由，因而廢棄第一審命被上訴人拆屋還地之判決，改判
駁回上訴人該部分之訴，並駁回上訴人追加請求返還不當得利之
訴，尚無不合。按土地及房屋為各別之不動產，各得單獨為交易
之標的，惟房屋性質上不能與土地分離而存在。故土地及其土地
上之房屋同屬一人所有，而僅將土地或僅將房屋所有權讓與他人
，或將土地及房屋同時或先後讓與相異之人時，除有反證外，應
推斷土地受讓人在房屋得使用期限內，依租賃關係默許房屋受讓
人繼續使用土地。查葉敦仁將其所有系爭土地所有權及系爭建物
之事實上處分權分別讓與石琴及被上訴人，上訴人未提出反證，
依上說明，應推定石琴以租賃關係允許被上訴人繼續使用系爭土
地，上訴人嗣因拍賣取得系爭土地所有權，依民法第四百二十五
條第一項規定，該租賃關係對上訴人繼續存在，上訴人不得請求
被上訴人拆屋還地及返還不當得利。原審為上訴人敗訴判決，雖
非全然以此為理由，惟於判決結果並無二致，亦仍應維持。上訴
論旨，泛以原審未依職權訊問石琴與其他與判決結果不生影響之
理由，指摘原判決關此部分為不當，求予廢棄，非有理由。
據上論結，本件上訴為無理由。依民事訴訟法第四百八十一條、
第四百四十九條、第七十八條，判決如主文。
中    華    民    國  一○○  年    八    月   十八   日
                      最高法院民事第七庭
                          審判長法官  顏  南  全  
                                法官  林  大  洋  
                                法官  鄭  傑  夫  
                                法官  吳  麗  女  
                                法官  李  慧  兒  
本件正本證明與原本無異
                                      書  記  官  
中    華    民    國  一○○  年    八    月   三十   日
                                                      Ｅ